【裁判字號】    96,易,1747
【裁判日期】    970423
【裁判案由】    恐嚇等
【裁判全文】
臺灣彰化地方法院刑事判決              96年度易字第1747號
公  訴  人  臺灣彰化地方法院檢察署檢察官
被      告  丙○○
上列被告因恐嚇等案件，經檢察官提起公訴（96年度偵字第1951
號），本院判決如下：
    主  文
丙○○共同以強暴、脅迫使人行無義務之事，處有期徒刑陸月，
如易科罰金，以銀元參佰元即新臺幣玖佰元折算壹日。減為有期
徒刑參月，如易科罰金，以銀元參佰元即新臺幣玖佰元折算壹日
。
    犯罪事實
一、丙○○於民國94年底，受姓名年籍不詳、綽號「大牛」之男
    子委託，替施海泉（另由檢察官為不起訴處分）催討甲○○
    所積欠伊之新臺幣（下同）238 萬元債務，並由綽號「大牛
    」之男子交付甲○○86年所簽發之本票及抵押權狀予丙○○
    以催討債務。詎丙○○夥同另3 名（起訴書誤載為4 名）姓
    名年籍不詳之成年男子，於95年2 月28日18時許，至甲○○
    位於彰化縣二林鎮○○里○○街4 號住處催討債務，經甲○○向丙○○表示無力清償債務，且拒絕丙○○另行簽發本票
    之要求。詎丙○○及該3 名成年男子竟共同基於妨害自由之
    犯意聯絡，丙○○等人將乙○○（甲○○之子）帶到屋外，
    並恫嚇稱：若甲○○不趕快簽本票，過年前若不先還50萬元
    ，就要帶你去臺中逛一逛等語，入屋內後亦向甲○○恫嚇稱
    ：若不趕快簽本票，過年前若不先還50萬元，就要帶乙○○
    去臺中逛一逛等語，丙○○等4 人並以棒球棍（未扣案）砸
    毀甲○○上址住處之展示櫥窗玻璃（毀損部分逾告訴期間，
    由檢察官為不起訴處分），致甲○○、乙○○心生畏懼，甲○○擔心家人安危始簽發238 萬元之本票交予丙○○，丙○○等人即以此強暴、脅迫手段，使甲○○行無義務之事。
二、案經甲○○訴由彰化縣警察局芳苑分局報請臺灣彰化地方法
    院檢察署檢察官偵查起訴。
    理  由
一、按被告以外之人於審判外之陳述，雖不符刑事訴訟法第159
    條之1 至第159 條之4 之規定，而經當事人於審判程序同意
    作為證據，法院審酌該言詞陳述或書面陳述作成時之情況，
    認為適當者，亦得為證據。當事人、代理人或辯護人於法院
    調查證據時，知有第159 條第1 項不得為證據之情形，而未
    於言詞辯論終結前聲明異議者，視為有前項之同意，刑事訴
    訟法第159 條之5 定有明文。查本案全部卷證，公訴人及被
    告均不爭執其證據能力，本院復衡以該等供述證據作成時之
    情況，應為適當，是可認後述所引用證據之證據能力均無疑
    義，合先敘明。
二、訊據被告丙○○固不否認伊有受綽號「阿牛」之男子所託，
    向告訴人甲○○催討其前積欠施海泉之238 萬元債務，並有
    於前揭時間前往告訴人甲○○上址住處催討債務，告訴人甲○○住處玻璃當天有遭另幾名同行男子持棍棒砸毀，告訴人
    甲○○當天有簽立238 萬元之本票交予伊之事實，惟矢口否
    認有何上開妨害自由之犯行，辯稱：當天伊並無動手砸毀甲○○住處玻璃，且在其他同行男子動手破壞時，伊有出言制
    止，另外伊並無恐嚇要帶乙○○去臺中逛逛，其他同行者有
    無這麼說伊並未聽到，而該238 萬元之本票係甲○○自願開
    立的云云。經查：上開犯罪事實，業據證人即被害人甲○○
    、乙○○分別於偵查中證述明確，證人甲○○於96年3 月14
    日偵查中證述：95年2 月28日有4 名男子至伊位於彰化縣二
    林鎮○○里○○街4 號住處催討債務，其中1 人是被告丙○○，其他3 人年紀大約30歲左右，他們用棒球棍打破伊店裏
    之玻璃櫥櫃，被告說是替他人來討238 萬元的，他們叫伊開
    本票，伊不開，他們就開始砸玻璃櫃，他們還威脅說要抓伊
    兒子出去，伊會害怕，伊兒子也會害怕，後來伊只好開票給
    他們等語；其於96年6 月8 日偵查中證稱：「（問：95年2
    月28日當天是何人威脅說要抓你兒子出去？）丙○○說的，
    他說看我本票要不要簽出來，如果不簽，要帶我兒子出去玩
    一下，口氣跟態度都不好，我兒子叫乙○○，他當時也有在
    場，我兒子很老實、沒膽，他就叫我趕快簽給他們... 」、
    「... 丙○○是先在店裡跟我威脅，我兒子跟我媳婦都有在
    店裡，我媳婦聽到他們乒乒碰碰就趕快把小孩抱起來，我不
    知道我媳婦有沒有聽到，丙○○再把我兒子帶出去外面威脅
    ，後來我兒子進來就說『不然爸你就簽給他們』... 」等語
    。而證人乙○○亦於96年6 月14日偵查中證稱：95年2 月28
    日當天下午有4 名男子，大約20至30歲，他們拿著施海泉的
    委託書向我父親討債，我們向他要討債公司的證明，他們不
    給，他們說在農曆過年前要先拿50萬，還要我父親新開本票
    ，我們跟他們說過年這段期間很難調現金，我們要求過年後
    再付，不過他們還是逼我們要在過年前拿50萬出來，丙○○
    在談的當中，和我父親談不攏，他就叫我出來外面談一下，
    他就帶我到我家外面的馬路旁邊，跟我說要帶我去臺中逛一
    逛，後來我們就進去屋內，丙○○又跟我父親說過年前要還
    50萬的事沒有談好的話，就帶你兒子去臺中逛一逛，結果在
    談不攏的情況下，他們4 個人就拿棒球棍開始砸我們店內展
    示櫥窗的玻璃，我父親也怕我會被他們帶走，就同意當天開
    票給他們等語（參見96年度偵字第1951號偵查卷第94-95 、
    147-148 、152-153 頁）。核諸證人甲○○、乙○○前揭證
    詞內容，均明確指出被告丙○○有出言恐嚇要帶乙○○至臺
    中逛一逛，且被告丙○○亦有參與實施砸毀甲○○住處櫥窗
    玻璃之行為，此外復有甲○○土地所有權狀（彰化縣二林鎮
    竹塘鄉○○○段35之1 地號）、彰化縣二林地政事務所函暨
    所附之甲○○上開土地登記申請書、抵押權設定資料、甲○○所立切結書、本票（86年4 月6 日簽發）影本、逾期應收
    帳款委託契約、現場照片等件附卷可資佐證。至證人甲○○
    、乙○○雖於本院審理時改稱：當天被告丙○○並無出言恐
    嚇，也無動手砸毀店內櫥窗玻璃，而係另外3 名男子所為，
    因為僅認識丙○○，才會說是丙○○做的，丙○○當時有制
    止他們砸店云云，惟查證人甲○○、乙○○於偵查中均有提
    及參與者除丙○○外尚有3 名男子，倘丙○○確無出言恐嚇
    或動手砸毀玻璃之行為，證人甲○○、乙○○並無須特別指
    名係丙○○所為，當可直接表示僅有其他3 名男子為之，況
    若丙○○確有阻止其他3 人之舉動，證人甲○○、乙○○為
    何未於偵查中提到隻字片語，猶特別指名係丙○○將乙○○
    帶出去並出言恐嚇及動手砸毀玻璃，顯見證人甲○○、乙○○應係受有壓力而於本院審理時為袒護被告之證詞，自不足
    資為被告有利之認定。綜上所述，被告否認犯行所為前揭辯
    詞，核屬事後避重就輕飾卸之詞，不足採信。本件事證明確
    ，被告上開犯行堪以認定，應依法論科。
三、查我國刑法於94年2 月2 日修正公布，95年7 月1 日施行（
    下稱新法；修正前刑法下稱舊法）後，依最高法院95年度第
    8 次刑事庭會議決議內容，有關新舊法之適用原則如下：
    (一)新法第2 條第1 項之規定，係規範行為後法律變更所生新
      舊法律比較適用之準據法，於新法施行後，應適用新法第
      2 條第1 項之規定，為「從舊從輕」之比較。
    (二)基於罪刑法定原則及法律不溯及既往原則，行為之處罰，
      以行為時之法律有明文規定者為限，必行為時與行為後之
      法律均有處罰之規定，始有新法第2 條第1 項之適用。
    (三)比較時應就罪刑有關之共犯、未遂犯、想像競合犯、牽連
      犯、連續犯、結合犯，以及累犯加重、自首減輕暨其他法
      定加減原因（如身分加減）與加減例等一切情形，綜其全
      部罪刑之結果而為比較。
    (四)新法第33條第5 款規定罰金刑為1000元以上，以百元計算
      之，新法施行後，應依新法第2 條第1 項之規定，適用最
      有利於行為人之法律。
    (五)易科罰金之折算標準，新法施行後，應依新法第2 條第1
      項之規定，適用最有利於行為人之法律。
    本件被告行為後，刑法業經修正，依前揭最高法院95年度第
    8 次刑事庭會議決議內容，應綜其全部罪刑之結果而為比較
    後，始得判斷應適用新法或舊法，經本院為如附表１所示之
    比較後，認本件依刑法第2 條第1 項前段規定應適用舊法。
    又按關於易科罰金之折算標準及期限，參酌前揭最高法院95
    年度第8 次刑事庭會議決議，並未敘明易刑處分應與罪刑有
    關之共犯、未遂犯、想像競合犯、牽連犯、連續犯、結合犯
    ，以及累犯加重、自首減輕暨其他法定加減原因（如身分加
    減）與加減例等一切情形，綜合而為比較，依明示其一排除
    其餘之法理，易刑處分自不在此綜合比較之範圍，此部分於
    新法施行後，應另依新法第2 條第1 項之規定，適用最有利
    於行為人之法律，經比較修正前後之易科罰金折算標準結果
    ，以修正前之規定，較有利於被告，理由詳如附表２所示。
四、按刑法第305 條之恐嚇危害安全罪，係指單純以將來加害生
    命、身體、自由、名譽、財產之事，恐嚇他人致生危害於安
    全者而言，如對於他人之生命、身體等，以現實之強暴、脅
    迫手段加以危害要挾，使人行無義務之事或妨害人行使權利
    ，即應構成刑法第304 條之強制罪，縱有恐嚇行為，亦僅屬
    犯強制罪之手段，無更論以恐嚇危害安全罪之餘地（最高法
    院72年臺上字第5618號、84年臺非字第194 號、93年臺上字
    第3309號裁判意旨參照）。查被告丙○○等人以棒球棍砸毀
    甲○○上址住處之展示櫥窗玻璃，並出言向在場之甲○○、
    乙○○恫嚇稱：若不趕快簽（本票），且過年前若不先還50
    萬元，就要帶乙○○去臺中逛一逛等語，使被害人甲○○、
    乙○○心生畏怖，以此強暴、脅迫手段致被害人之意思自由
    受到壓抑，雖合於刑法第305 條以加害生命、身體之事恐嚇
    他人致生危害於安全之犯罪構成要件，但此動作僅視為強制
    罪之部分行為，應依刑法第304 條第1 項論處，不另論以恐
    嚇危害安全罪。是核被告丙○○所為，係犯刑法第304 條第
    1 項之強制罪（公訴人認被告所為係犯刑法第305 條之恐嚇
    罪及同法第304 條第1 項之強制罪，2 罪間並屬牽連犯之裁
    判上一罪關係，容有未洽）。又被告丙○○與另3 名姓名年
    籍不詳之成年男子間，就上開犯行，彼此間有犯意之聯絡及
    行為之分擔，均應依修正前刑法第28條規定論以共同正犯。
    爰審酌被告丙○○之素行，其為他人催討債務，不思尋正常
    管道，恣意夥同眾人以強暴、脅迫手段擾亂被害人居家安寧
    ，迫使被害人心生恐懼被迫行無義務之事，危害社會安全秩
    序，又犯後避重就輕否認犯行，絲毫未見悔意，暨考量其犯
    罪之動機、目的、智識程度等一切情狀，量處如主文所示之
    刑，並諭知易科罰金之折算標準。再本件被告犯罪時間在96
    年4 月24日以前，所犯為妨害自由罪，合於減刑條件，應依
    中華民國96年罪犯減刑條例第2 條第1 項第3 款之規定，減
    其宣告刑2 分之1 ，並定其易科罰金之折算標準，以示懲儆
    。另扣案之棒球棍、鋤頭柄（已斷成2 截）各1 支，均非供
    本案被告犯罪所用之物，業據被告供明在卷，並據證人甲○○於96年3 月14日偵查中及乙○○於本院審理時證述屬實，
    均不併予宣告沒收。
據上論斷，應依刑事訴訟法第299 條第1 項前段，刑法第2 條第
1項 前段、第304 條第1 項，修正前刑法第28條、第41條第1 項
前段，修正前罰金罰鍰提高標準條例第2 條，刑法施行法第1 條
之1 ，中華民國96年罪犯減刑條例第2 條第1 項第3 款、第7 條
、第9 條，判決如主文。
本案經檢察官黃淑媛到庭執行職務。
中    華    民    國    97    年    4     月    23    日
                  刑事第一庭          法  官  郭麗萍
以上正本證明與原本無異。
如不服本判決，應於判決送達後10日內，向本院提出上訴書狀，
上訴書狀應「敘述具體上訴理由」，並按他造當事人之人數附繕
本。「切勿逕送上級法院」。
告訴人或被害人對於判決如有不服具備理由請求檢察官上訴者，
其上訴期間之計算係以檢察官收受判決正本之日期為準。
中    華    民    國    97    年    5     月     2    日
                                      書記官  張子涵
附錄本案論罪科刑法條全文：
中華民國刑法第304條
（強制罪）
以強暴、脅迫使人行無義務之事或妨害人行使權利者，處 3 年以
下有期徒刑、拘役或 3 百元以下罰金。
前項之未遂犯罰之。
附表１：
┌──┬─────┬─────────────────────────┐
│編號│修正事項  │  以各別修正事項討論新、舊法之比較適用            │
├──┼─────┼─────────────────────────┤
│ 一 │共同正犯  │刑法第28條有關共同正犯之規定，僅作文字修正，對於狹│
│    │          │義共同正犯（指有犯意聯絡及行為分擔之數行為人）之認│
│    │          │定，不生任何影響。                                │
├──┼─────┼─────────────────────────┤
│ 二 │主刑罰金  │  刑法第33條第5 款有關罰金刑部分，在新法部分係規定│
│    │部分      │  為罰金：新臺幣1,000 元以上，以百元計算之。而舊法│
│    │          │  時則係規定為罰金：1 元以上，修正後之規定並非較有│
│    │          │  利於被告。                                      │
├──┴─────┴─────────────────────────┤
│總結：本案綜合前開結果，仍應適用舊法之規定。                        │
└──────────────────────────────────┘
附表２：
┌─────┬─────────────────────────┐
│修正事項  │新、舊法之比較適用                                │
├─────┼─────────────────────────┤
│易科罰金  │刑法第41條第1項前段關於得易科罰金之規定，修正前係 │
│          │以「因身體、教育、職業、家庭之關係或其他正當事由，│
│          │執行顯有困難」為其要件，新法則刪除此要件，修正理由│
│          │說明上述規定限制過嚴，欠缺彈性，與易科罰金制度旨在│
│          │救濟短期自由刑流弊之旨趣不符，且刪除該要件後使檢察│
│          │官得視具體個案審酌宜否易科罰金，更符告易科罰金制度│
│          │之意旨。另修正前刑法第41條第1項前段配合罰金罰鍰提 │
│          │高標準條例第2條（現已刪除）之規定，係以「銀元300元│
│          │即新臺幣900元折算1日」為易科罰金之折算標準，至修正│
│          │後之刑法第41條第1項乃係以「新臺幣1,000元、2,000元 │
│          │或3,000元折算1日」為易科罰金之折算標準。而觀諸歷年│
│          │來之實務運作情形，在法院宣告易科罰金折算標準之案件│
│          │，檢察官執行時乃以准予易科罰金為原則，不准易科罰金│
│          │為例外，是以比較修法前後就易科罰金准否及折算標準之│
│          │規定，應認修正後刑法第41條第1項前段提高易科罰金之 │
│          │折算標準之適用，對於行為人而言較為不利。是依刑法第│
│          │2 條第1 項前段，應適用修正前刑法第41條第1 項前段之│
│          │規定。                                            │
└─────┴─────────────────────────┘


司法院資訊處製作；財團法人民間司法改革基金會備份。
